【裁判字號】    94,簡上,557
【裁判日期】    951121
【裁判案由】    給付管理費等
【裁判全文】
臺灣臺北地方法院民事判決             94年度簡上字第557號
上  訴  人  長虹建設股份有限公司
法定代理人  乙○○
訴訟代理人  鍾開榮律師
被上訴人    凱旋科技大樓公園特區管理委員會
法定代理人  丙○○
訴訟代理人  張靜怡律師
複代理人    陳學驊律師
上列當事人間給付管理費等事件，上訴人對於中華民國94年6月
23日本院臺北簡易庭94年度北簡字第12033號第一審判決提起上
訴，本院於中華民國95年11月7日言詞辯論終結，判決如下：
    主  文
上訴駁回。
第二審訴訟費用由上訴人負擔。
    事實及理由
壹、程序方面：被上訴人之法定代理人原為沈遠任，嗣於訴訟中
    變更為丙○○，有被上訴人所提之管理委員會第6屆委員當
    選名冊影本、第6屆管理委員會第1次會議記錄影本在卷可稽
    ，丙○○業已具狀聲明承受訴訟，核無不合，應予准許。
貳、被上訴人起訴主張：坐落於其所管理之凱旋科技大樓公園特
    區公寓大廈（下稱系爭公寓大廈）內之臺北市○○區○○路
    192號12樓房屋及同棟地下3層編號41至50共10個停車位（下
    稱系爭建物），原為上訴人所有，其後雖出賣並於89年12月
    間移轉登記與原審另一被告李峻，惟並未完成點交，房屋
    及車位均仍由李峻同意上訴人占有，迄92年8月19日始經
    本院強制執行拍賣移轉登記與訴外人謝建國。李峻曾於90
    年12月20日書立承諾書聲明系爭房地（含車位）未經完成交
    屋手續且暫不點收管理，上訴人並多次以該承諾書向法院表
    明其為合法占有人。依凱旋科技大樓公園特區管理規約（下
    稱系爭規約）第20條規定，及第2次區分所有權人會議決議
    ，系爭公寓大廈住戶應依其建物坪數每坪每月新臺幣（下同
    ）90元，空屋以9折即每坪每月81元計算，車位部分另以每
    月每個車位500元計算，每3個月繳納1次管理費。雖系爭規
    約就「住戶」定義並無約定，惟依規約第31條規定，應依公
    寓大廈管理條例規定辦理，本件經區分所有權人李峻同意
    為專有部分之使用，應屬公寓大廈管理條例第3條第10款規
    定所稱之住戶，而李峻為系爭建物之區分所有權人，渠等
    均為上開規約所稱之住戶，自應依不真正連帶債務關係就系
    爭建物坪數即394.9坪及10個車位，依上開規約及決議所定
    標準負繳納管理費及停車位清潔費義務。惟上訴人及李峻
    自90年5月1日起即未繳納，至92年8月19日止共積欠27個月
    又18天，總計102萬125元之管理費（下稱系爭管理費），屢
    經被上訴人催討，迄未繳納。為此依公寓大廈管理條例第21
    條規定提起本訴，聲明請求上訴人及李峻各應給付被上訴
    人102萬125元，及自92年12月1日起至清償日止按年息5%計
    算之利息，如任一人已為給付，其餘被告就其履行範圍免給
    付義務。
、上訴人則以：上訴人將系爭建物移轉登記予李峻後，已辦
    妥交屋驗收及交付一切門鎖之手續，上訴人於92年7月4日以
    前並未實際使用系爭建物。李峻雖於90年12月20日簽立承
    諾書聲明未經完成點交手續且暫不點收管理，惟李峻除未
    交還系爭房屋之門卡及鑰匙外，並刪除「同意將上開房地及
    停車位使用權歸屬於貴公司所有，由貴公司全權管理收益使
    用」之字句，表明其仍保有使用權。被上訴人並不爭執系爭
    建物為空屋，無人使用之情形，其請求被上訴人給付管理費
    為無理由。依內政部營建署函釋及管理規約第20條規定，管
    理費應由區分所有權人負擔，上訴人並非系爭建物之區分所
    有權人或住戶，並無繳納管理費之義務等語資為抗辯。
肆、原審為被上訴人勝訴之判決，並在此範圍內為假執行之宣告
    。李峻未就其敗訴部分不服提起上訴，上訴人則就其敗訴
    部分提起上訴，其上訴聲明為：(一)原判決廢棄；(二)前項
    廢棄部分，被上訴人在第一審之訴駁回。被上訴人則聲明：
    駁回上訴。
伍、上訴人上訴理由除引用原審書狀證據及陳述外，補稱：被上
    訴人所提管理費分擔辦法第20條約定所指住戶中之「區分所
    有權人」、「承租人」、「使用人」就應如何區分繳納管理
    費用，其標準為何，該多數人是否為共同債務，原審法院均
    未說明。又原審法院既認定上訴人及李峻均係基於系爭規
    約約定而發生繳納管理費之相同債務，自與基於不同債務發
    生原因之情形有別，本件數債務人所負債務係以同一給付為
    內容，且係由同一原因而發生之多數債務，依法應由上訴人
    及李峻平均分擔上開債務，惟原審法院卻認上訴人及李峻
    負不真正連帶債務。縱認系爭房地不點交之利益係歸屬上
    訴人，其占用利益之歸屬，亦應自91年4月30日上訴人向士
    林地方法院執行處呈報不點交時為計算之始點。
陸、被上訴人除引用原審書狀及陳述外，補稱：依系爭規約及公
    寓大廈管理條例第21條規定，「住戶」有繳納管理費之義務
    ，則「住戶」即區分所有權人、承租人及經區分所有權人同
    意，而為專有部分之使用者，均有繳納全部管理費之義務。
    本件上訴人及李峻各本於不同之法律上地位，一為區分所
    有權人，一為占有人，分別對被上訴人有繳納全部管理費用
    之義務，係本於系爭規約之不同債務發生原因，而為同一內
    容之給付，其中一債務人為給付，另一債務人即免其給付義
    務，成立不真正連帶債務。至於上訴人所稱之分擔標準，應
    屬住戶內部協議之問題，並無拘束被上訴人之效力。
柒、得心證之理由：
  一、被上訴人主張坐落於其所管理之凱旋科技大樓公園特區公
      寓大廈內之臺北市○○區○○路192號12樓房屋及同棟地
      下3層編號41至50共10個停車位，自89年12月1日至92年8
      月19日止，係登記為李峻所有，迄92年8月19日始經法
      院強制執行拍賣移轉登記與訴外人謝建國。而依系爭規約
      第20條規定，及第2次區分所有權人會議決議，系爭公寓
      大廈住戶應依其建物坪數每坪每月90元，空屋以9折即每
      坪每月81元計算，車位部分另以每月每個車位500元計算
      ，而系爭建物之管理費以空屋為計算標準等情，業據提出
      系爭管理規約、凱旋科技大樓公園特區第2次區分所有權
      人會議決議、管理委員會議紀錄、內湖江南郵局（台北
      156支）第1269號存證信函、掛號郵件收件回執等件為證
      ，上訴人對之亦不爭執，應堪信為實在。
  二、經查，上訴人前於訴外人華南商業銀行股份有限公司，以
      本件原審另一被告李峻積欠其二百萬元未付為由，聲請
      臺灣士林地方法院假扣押查封本件系爭建物之91年度執全
      字第282號執行事件中，於90年4月30日，檢附李峻具名
      之承諾書一紙，具狀向執行法院陳報，表示李峻雖向其
      承購系爭建物，惟因尚欠其尾款691萬元，故未完成交屋
      手續，李峻亦未點收管理系爭建物。嗣於訴外人臺北國
      際商業銀行股份有限公司以李峻積欠其7,471萬4,801元
      及利息違約金未付為由，聲請同法院拍賣系爭建物之91年
      度執字17839號執行事件中，亦於91年12月9日，向執行法
      院為同一內容之陳報，並聲請執行法院將上訴人占有系爭
      建物之事項登載於拍賣公告。執行法院並因此於系爭建物
      之拍賣公告上註記「拍賣後不點交（第三人即第二順位抵
      押權人長虹建設股份有限公司主張其為拍賣標的之前出賣
      人，因債務人仍有尾款未付，故標的尚未點交，仍由第三
      人占有中）」，其後更以此項拍賣條件將系爭建物拍歸訴
      外人謝建國買受之事實，業據原審法院依被上訴人之聲請
      調取上開執行事件卷宗核閱明確，並有被上訴人提出之上
      開陳報狀及承諾書等影本在卷可稽。觀諸上訴人所提出之
      陳報狀所檢附之上開承諾書，亦載明與上訴人上述陳報內
      容相同之意旨。可見系爭建物雖移轉登記予李峻取得所
      有權，惟迄至拍歸訴外人謝建國取得所有權之前，始終均
      由上訴人占有。雖上訴人辯稱系爭建物業經伊與李峻辦
      妥交屋手續，李峻因尚欠伊款項而於90年12月20日簽立
      上開承諾書，聲明確認同意系爭建物未經完成點交手續，
      且暫不點收管理，惟李峻除未交還系爭房屋之門卡及鑰
      匙外，並於承諾書刪除「同意將上開房地及停車位使用權
      歸屬於貴公司所有，由貴公司全權管理收益使用」之字義
      ，表明保留使用權。嗣伊雖持該承諾書向臺灣士林地方法
      院民事執行處呈報，惟伊並未使用系爭房屋，迨至92年7
      月4日始由伊之員工更換系爭建物之磁卡密碼及門鎖等語
      ，並提出交屋驗收單一紙及聲請訊問證人王進庭及甲○○
      為證。惟上訴人上開辯詞為被上訴人所否認。經查，系爭
      建物之交付占有使用，乃買賣契約之主要權利義務事項，
      上訴人與李峻二人為買賣契約當事人，對此應知之最詳
      。其二人既均以上開承諾書及陳報狀確認系爭建物未完成
      交屋手續，及李峻未點收管理系爭建物之事實，上訴人
      並向執行法院明白表示系爭建物為其所占有，則此項事實
      已堪認定。證人王進庭雖到庭證稱其業於90年4月2日將系
      爭房屋點交予李峻之代理人蔡崇暉等語，並有上訴人於
      原審所提出之交屋驗收單以資證明。惟查，交屋驗收單為
      上訴人所自製之私文書，其內容之真實性皆為上訴人單方
      之一詞，且其書面並非李峻所親簽。證人王進庭雖陳述
      蔡崇暉受有李峻之委託，然此事實，證人王進庭並未提
      出任何證據，故其真實性已有可疑。且證人王進庭身為上
      訴人之員工，依上訴人之指示而從事工作，上訴人對其有
      經濟上控制能力，其證言難免偏頗。何況本件上訴人於上
      開陳報狀內既自承李峻尚欠其尾款691萬元，有該陳報
      狀影本附卷可按，則李峻既未繳清尾款，上訴人焉有可
      能將系爭建物交付李峻，可見證人王進庭之證言不足採
      信。且被上訴人於92年11月20日寄發內湖江南郵局（台北
      156支）第1269號存證信函予上訴人，主張上訴人自89 年
      12月至92年8月19日占有系爭建物，上訴人於92年11月21
      日收受上開存證信函後，並未加以辯駁，足證上訴人確實
      自90年5月1日起至92年8月19日止，占用系爭建物。此外
      ，上開承諾書既已載明「具承諾書人李峻曾訂購貴公司
      （長虹建設股份有限公司）興建之坐落台北市○○區○○
      路一九二號十二樓及十二樓之一房屋貳戶暨同建物地下第
      三層平面式停車位編號四十一至五十後共拾位（以上均含
      土地持分）在案。上開房地及停車位之產權雖經貴公司移
      轉過戶登記於具承諾書人名下，惟具承諾書人尚欠交屋款
      新台幣陸佰玖拾壹萬元未繳交予貴公司。為此具承諾書人
      除同意將所訂購之房地產（含車位）設定第二順位抵押權
      予貴公司外，茲特聲明確認同意本房地（含車位）未經完
      成交屋手續且暫不點收管理。以上經具承諾書人同意確認
      承諾是實，其效力直至繳清房地款（包括車位價款）及違
      約金並點交房屋時截止，特具本承諾書為憑」，其文義已
      明確顯示李峻同意不點收系爭建物。據此，系爭建物之
      使用收益權本即歸屬上訴人，李峻並無使用收益權可言
      ，是李峻將原有之「同意將上開房地及停車位使用權歸
      屬於貴公司所有，由貴公司全權管理收益使用」文字刪除
      ，僅屬刪去贅載之文字而已，當無可推認李峻係為保留
      使用權而將該文字刪除。再徵諸上訴人陳稱其於92年7 月
      4日由其員工更換系爭建物之磁卡密碼及門鎖等情，益證
      上訴人對系爭建物確有支配管領之權。況上訴人既於上開
      執行事件中，向執行法院明確陳報系爭建物為其所占有，
      未點交予李峻管領等語，執行法院並因其陳報而將系爭
      建物以不點交而為拍賣。則上訴人已在此執行事件取得不
      受點交之利益，本於誠信原則，自亦不得再於本件訴訟中
      任為反於上開陳報意旨之抗辯。是上訴人辯稱其未占有系
      爭建物或其自91年4月30日向臺灣士林地方法院民事執行
      處呈報不點交時始占有云云，均無可取。而證人甲○○之
      證言亦無法為有利於上訴人之認定。另上訴人提出李峻
      於另案向甲○○及上訴人之法定代理人乙○○聲請交付審
      判，經臺灣士林地方法院駁回其聲請之93年度聲判字第42
      號刑事裁定影本一件，作為上訴人業於90年4月2日將系爭
      建物交付李峻之證據。然查李峻既能配合上訴人出具
      承諾書，自亦可能為了免除上訴人給付管理費之責任而提
      起竊占告訴及聲請交付審判。故該刑事裁定亦無法為有利
      於上訴人之認定。綜上所述，應認被上訴人主張系爭建物
      自90年5月1日起至92年8月19日移轉登記與訴外人謝建國
      止，均由上訴人占有之事實為可採信。
  三、次查，依被上訴人所提出為上訴人不爭執真正之凱旋科技
      大樓公園特區管理規約，其中關於管理費分攤辦法之第20
      條約定，雖僅記載管理費由「全體住戶」分攤，未明定所
      謂「住戶」之範圍為何。惟依同規約第五條約定：「本公
      約依據政府公布『公寓大廈管理條例』擬訂，本大樓全體
      用戶（含承受人、繼承人）均有履行本公約之義務，如違
      背本公約規定依法應負其責任」，及第32條約定：「本約
      未規定事項，悉遵照內政部公布『公寓大廈管理條例』規
      定辦理」，可見解釋上開規約第20條所稱之「住戶」，應
      依公寓大廈管理條例之規定。而公寓大廈管理條例第3條
      第8款規定，所謂住戶，係指公寓大廈之區分所有權人、
      承租人或其他經區分所有權人同意而為專有部分之使用者
      或業經取得停車空間建築物所有權者而言。準此，系爭管
      理規約所稱應分攤管理費之住戶，自應認除區分所有權人
      及取得停車空間建築物所有權者外，尚包括經區分所有權
      人同意而為專有部分之使用者。則李峻為系爭建物所有
      權人，上訴人為經李峻同意之系爭建物占有人，上訴人
      自應依系爭規約負繳納管理費之義務。上訴人辯稱其非所
      有權人，不負給付管理費之義務，尚非可採。又被上訴人
      所主張之系爭管理費數額，既為上訴人所不爭，則上訴人
      自應各按該數額對被上訴人負全部給付責任。末按給付有
      確定期限者，債務人自期限屆滿時起，負遲延責任；遲延
      之債務，以支付金錢為標的者，債權人得請求依法定利率
      計算之遲延利息；應付利息之債務，其利率未經約定，亦
      無法律可據者，週年利率為百分之5，民法第229條第1項
      、第233條第1項前段及第203條分別定有明文。系爭公寓
      大廈之管理費應每三個月繳納一次，已如前述，則上訴人
      所欠系爭管理費，遲至92年11月間即已到期，上訴人迄未
      給付，被上訴人自得依上開規定請求上訴人加付遲延利息
      。
捌、綜上所述，被上訴人請求上訴人給付被上訴人管理費102萬
    125 元，及自92年12月1日起至清償日止按年息百分之5計算
    之利息，於法有據，應予准許。原審為被上訴人此部分勝訴
    之判決，並無不合，上訴意旨指摘原判決此部分不當，求予
    廢棄改判，為無理由，應予駁回。
玖、本件事證已臻明確，兩造其餘之攻擊或防禦方法、未經援用
    之證據，經本院斟酌後，認均不足以影響本判決之結果，自
    無一一詳予論駁之必要，併此敘明。
拾、據上論結，本件上訴為無理由，依民事訴訟法第436條之1第
    3項、第449條第1項、第78條，判決如主文。
中    華    民    國    95    年    11    月    21    日
                  民事第四庭  審判長法  官  林麗玲
                                    法  官  陳邦豪
                                    法  官  陳文正
以上正本係照原本作成。
本判決不得上訴。
中    華    民    國    95    年    11    月    21    日
                                    書記官  黃菀茹


司法院資訊處製作；財團法人民間司法改革基金會備份。
